最　高　行　政　法　院　判　決
　　　　　　　　　　　　　　　　　　 94年度判字第02034號
上　訴　人　乙○○
被 上訴 人　屏東縣政府
代　表　人　甲○○
上列當事人間因採取土石事件，上訴人對於中華民國93年6月25
日高雄高等行政法院93年度訴字第58號判決，提起上訴，本院判
決如下：
　　主  文
上訴駁回。
上訴審訴訟費用由上訴人負擔。
　　理  由
一、上訴人於原審起訴主張：緣被上訴人於民國（下同）92年5
    月15日查獲上訴人在其所有坐落屏東縣高樹鄉○○段490之
    18地號土地上，未經許可即僱用挖土機司機楊毓成在該土
    地上採取土石，並將表土層之砂石挖除，且北面已挖深約1
    公尺，堆置於現場，所堆置之砂石約4,000立方公尺，為警
    當場查獲，被上訴人乃於同日以屏府工利採字第00036號處
    分書，認上訴人違反土石採取法第36條規定，處上訴人新台
    幣（下同）1,000,000元罰鍰，並限於92年5月17日前辦理整
    復及清除設施之處分。惟上訴人雖係本件土地之登記所有人
    ，但該土地原係其兄長陳政淇（原名陳政欽）於83年12月10
    日所買受，並由其經管從事栽植香蕉、木瓜等農作，嗣因遭
    法院查封拍賣，陳政淇始另集資於89年12月1日以上訴人名
    義應買買受，本件92年5月15日之相關農地改良、整地或採
    取土石亦係陳政淇僱請第三人楊毓成於現場施作；而上訴人
    自84年10月5日至迄91年3月16日長期於台北市任職，且係從
  　事金融業，從未實際接觸本件土地之耕作、經管或其他相關
    事務，更非採取土石之實際行為人，自非土石採取法第36條
    所定處罰之對象。次查上訴人係因鑑於本件土地係屬砂石地，
    種植木瓜效果不佳，遂請人載運良土與原地砂石混合，以作
    為耕種相關作物之改良土壤之用，從未將現場土石外運他用
    ，顯然並非採取土石不法作為。另揆諸屏東縣執行取締濫採
    土石案件注意事項第2點規定，所謂採取土石之定義，應係
    指「有將土石外運」之行為而言，則本件上訴人固有在本件
    土地開挖之事實，惟兩造對「本案沒有將土石外運」之事實
    並無爭執，核上訴人所為亦與土石採取法所指採取土石要件
    不符。是原處分顯有違誤，請撤銷訴願決定及原處分。
二、被上訴人則以：查上訴人所有坐落屏東縣高樹鄉○○段490
    之18地號土地，未經申請許可採取土石，案經臺灣屏東地方
    法院檢察署國土保持專案小組人員會同被上訴人所屬盜濫採
    砂石聯合稽查小組人員於92年5月15日查獲，現場採取土石
    計約4,000立方公尺，經上訴人坦承雇司機楊毓成開挖土地
    ，有被上訴人製作違反土石採取法行為人陳述意見紀錄附卷
    可稽，證明上訴人行為顯已違反土石採取法第36條規定。又
    按土石採取法第3條明文規定：採取土石，應依本法取得土
    石採取許可。實施農業之整地工程，應經目的事業主管機關
    核准始得辦理整地。另自被上訴人所屬盜濫採砂石聯合稽查
    小組取締紀錄及挖掘土方規模觀之，實難謂為單純實施農地
    整地行為等語，資為答辯。
三、原審斟酌全辯論意旨及調查證據結果，以：查本件案發當時
    陳政淇在慶泉砂石企業行任職乙節，業據證人陳政淇陳明在
    卷；而慶泉砂石企業行之負責人為賴昭鳳，亦有該行之營利
    事業登記抄本附本院卷為憑；又上訴人於89年11月27日買受
    上開土地後，旋於同年12月5日與賴昭鳳為共同債務人，向
    中興商業銀行股份有限公司借款，並以該土地為共同擔保，
    設定最高限額抵押144,000,000元，亦有該土地登記謄本附
    本院卷可參，則由上開土地買賣及設定抵押借款之情形，足
    認上訴人不但知情，且與慶泉砂石企業行負責人賴昭鳳關係
    匪淺，否則不可能以其土地供抵押，共同借取鉅額之款項，
    又其兄陳政淇在慶泉砂石企業行任職，而本件現場查獲之挖
    土機司機楊毓成又為慶泉砂石企業行之臨時員工，亦據證人
    楊毓成在警訊時供述明確，且由上訴人在警訊時對本件如何
    僱工及現場情況亦均能詳細說明，足見其縱未實際參與挖掘
    系爭土石之行為，亦屬知情，且未為反對，則其嗣後附和陳
    政淇之陳述改稱係陳政淇僱請楊毓成挖掘系爭土石，其不知
    情云云，尚難採信。次據證人即農委會高雄區農業改良場作
    物環境科科長林景和到庭之證言，種植木瓜適合排水性較好
　　之砂質土，而上訴人之土地為砂質土，亦為上訴人陳明在卷
    ，故其土地本即適合種植木瓜，並無為了種植木瓜而改良土
    質之必要；且因木瓜不適合連作，故木瓜經採收淘汰後，其
    土地至少要間隔1年以上，始能再種植木瓜，但該土地仍可
    種植香蕉、鳳梨等其他作物；又因木瓜不能連作，如欲繼續
    種植木瓜，一般人均會另找其他土地種植，而非以改良土質
    之方式繼續在原地種植木瓜；再者，種植木瓜之土地縱使須
    改良土質，因木瓜屬淺耕之作物，只須挖30公分深即可。則
    本件上訴人之土地既無改良土質之必要，縱使要改良亦僅須
    挖30公分深，然上開土地被查獲時其北面已經挖掘深約1公
    尺，顯然超過改良土質之必要深度。況本件上訴人採取土石
    案被查獲後，上訴人並未繼續進行改良土質之動作，即將原
    堆置在現場之土石，予以推平回復原狀，益證上訴人確無改
    良土質之意思，其挖掘系爭土石顯係為採取土石至為明確。
　　復按屏東縣執行取締濫採土石案件注意事項第2點規定乃係
　　被上訴人就其所屬人員執行取締濫採土石案件時，提供有無
　　濫採土石而故意違反土石採取法之行為之判斷標準，而有無
    將採取之土石外運僅係判斷有無故意濫採土石之行為態樣之
    一，而非以有無將採取之土石外運作為判斷有無濫採土石之
    唯一標準，實際有無濫採土石尚應參酌行為人採取土石之動
    機、目的等主觀意圖，亦應作為認定其是否違反土石採取法
    規定之依據。則本件上訴人挖掘系爭土石既非係為改良土質
    ，其明顯係以採取土石為目的，已如前述，至於其採取土石
    後，尚未將土石外運，揆諸前揭說明，對其違反土石採取法
    規定之行政義務並不生影響，仍應受罰。因將訴願決定及原
    處分予以維持，駁回上訴人之訴，俱無違誤。
四、上訴論旨復執前詞，稱違反土石採取法，其處罰對象應以實
    際行為人為限，而不包括土地所有人或知情之第三人。上訴
    人自84年起至91年止，均在銀行服務，從未實際接觸土地事
    務，本件係其兄陳政淇借用其名義購地，並向銀行貸款，本
    案實際採取土石乃為陳政淇，上訴人縱知情且未反對，因僅
    為登記名義人，無實際管理行為或管理權限，顯對採取土石
    並無意思聯絡，自非本件採取土石之實際行為人，即非本件
    處罰對象等語，指摘原審判決有判決不適用法則或適用不當
    之違誤。
五、本院查：按「採取土石，應依本法取得土石採取許可。但下
    列情形，不在此限：一、採取少量土石供自用者。二、實施
    整地及工程就地取材者。三、礦業權者在礦區內採取同一礦
    床共生之土石者。四、因天災事變緊急搶修公共工程所需者
    。五、政府機關辦理重要工程所需者。」、「未經許可採取
    土石者，處新台幣一百萬元以上五百萬元以下罰鍰，直轄市
    、縣（市）主管機關並得限期令其辦理整復及清除其設施，
    屆期仍未遵行者，按日連續處新臺幣十萬元以上一百萬元以
    下罰鍰至遵行為止，並沒入其設施或機具。必要時，得由直
    轄市、縣（市）主管機關代為整復及清除其設施；其費用，
    由行為人負擔。」分別為土石採取法第3條第1項及第36條所
    明定。經查，上訴人於92年5月15日僱用挖土機司機楊毓成
    ，在其所有坐落高樹鄉○○段490之18地號土地上開挖，將
    該土地表土層之砂石挖除，且北面已挖深約1公尺，並將挖
    掘好之土石堆置成長73．3公尺，寬29．2公尺，高2公尺之
    土堆等情，業據上訴人於警訊時自承雇司機楊毓成在現場開
    挖土地在卷，核與證人楊毓成所述係受上訴人之雇，在現場
    用怪手開挖土地等情相符，復有被上訴人盜（濫）採砂石聯
    合稽查小組現場勘查紀錄及現場照片等影本附原處分卷足稽
    ，且上訴人於原審起訴僅稱係在現場改良土壤，否認採取土
    石，惟未爭執其並非實際開挖土地之行為人，再上訴人復於
    購地後，與其兄所任職之慶泉砂石企業社負責人賴昭鳳為共
    同債務人，向中興商業銀行股份有限公司借款，並以該土地
    為共同擔保，設定最高限額抵押1億4千4百萬元，足認上訴
    人不但知情，且與慶泉砂石企業行負責人賴昭鳳關係匪淺，
    否則不可能以其土地供抵押，共同借取鉅額之款項，又本件
    現場查獲之挖土機司機楊毓成在警訊時亦供述係受上訴人所
    雇在現場挖取土石明確，而復參酌上訴人在警訊時對本件如
    何僱工及現場情況亦均能詳細說明，足見其縱未實際參與挖
    掘系爭土石之行為，對該採取土石之行為亦屬有共同意思聯
    絡，實難以上訴人所諉稱其雖知情，惟無實際管理權，無從
    反對，即可免其違反土石採取法之行政責任。另原判決亦復
    敘明本件土地被查獲時其北面已經挖掘深約1公尺，顯然超
    過改良土質之必要深度。況本件上訴人採取土石案被查獲後
    ，上訴人並未繼續進行改良土質之動作，益證上訴人確無改
    良土質之意思，其挖掘系爭土石顯係為採取土石至為明確。
    至於上訴人採取土石後，尚未將土石外運，對其違反土石採
    取法規定之行政義務並不生影響，仍應受罰。因將訴願決定
    及原處分予以維持，駁回上訴人之訴，認事用法並無違誤上
    訴論旨，仍執前詞，辯稱其僅登記名義人，並未參與實際之
    採取土石行為云云，而指摘原判決違誤，求予廢棄，難認有
    理由，應予駁回。
據上論結，本件上訴為無理由，爰依行政訴訟法第255條第1項、
第98條第3項前段，判決如主文。
中　　華　　民　　國　　94　　年　　12　　月　　29　　日
                  第三庭審判長法  官　徐　樹　海
                              法  官  蔡  進  田
                              法  官　黃　合　文
                              法  官　林　茂　權
                              法  官　鄭  小  康
以  上  正  本  證  明  與  原  本  無  異
中　　華　　民　　國　　94　　年　　12　　月　　30　　日
　　　　　　　　　　　　　　　書記官　郭　育　玎
